臺灣屏東地方法院刑事判決　　　　　　　　　　　　　　　九十年度訴字第八一號
　　公　訴　人　臺灣屏東地方法院檢察署檢察官
　　被　　　告　甲○○
　　選任辯護人　鄭國安
　　　　　　　　陳炳彰
右列被告因業務過失致死案件，經檢察官提起公訴（八十九年度偵字第二三０一號）
，本院判決如左：
     主  文
甲○○無罪。
     理  由
一、本件公訴意旨略以：被告甲○○係屏東縣高樹鄉杏元診所負責人，係從事醫療業
    務之人，於民國八十七年三月二十一日上午八時十分許，溫登文因罹患急性咽喉
    氣管炎，而由其父親丙○○帶至前開診所由被告甲○○予以醫治，被告甲○○疏
    未注意檢查溫登文之體溫、血壓、心跳、咽喉是否紅腫、有無分泌物、扁桃腺是
    否腫大，已經接近阻塞呼吸道，以便建議溫登文家屬將其送至設備較完善之醫院
    ，即予以注射類固醇，並開效果較慢之口服抗生素等之處方，嗣溫登文隨同其父
    親丙○○返家，相隔二十分鐘後因病情惡化致心跳、呼吸停止，再由其父親丙○○送至前開診所，經被告甲○○送至屏東縣高樹鄉同慶醫院急救後，轉送屏東市
    人愛醫院、榮民總醫院高雄分院及高雄醫學院，終因全身性感染菌血症於同年月
    二十三日十六時三十分許不治死亡，因認被告甲○○涉有刑法第二百七十六條第
    二項業務過失致死罪嫌云云。
二、按犯罪事實應依證據認定之，無證據不得推定其犯罪事實，刑事訴訟法第一百五
    十四條定有明文，又認定被告有罪之事實應憑證據，如未能發現相當之證據，或
    證據不足以證明，自不能以推測或擬制之方法，以為裁判之基礎；且認定事實所
    所憑之證據，倘其證明尚未達相當程度，而有合理之懷疑存在時，尚難為有罪之
    認定基礎。（最高法院四十年台上八六號、七十六年台上字第四九八六號判決參
    照）。復按刑法上之過失，係指行為人對於構成犯罪之事實，按其情節應注意並
    能注意而不注意；且其過失行為與行為結果間，在客觀上有相當因果關係始得成
    立。如行為人在客觀上非其所能注意，即難認其有何過失可言。
三、公訴人認被告甲○○涉有上開犯行，無非係以本件經送法務部法醫研究所鑑定，
    認為被告甲○○於被害人溫登文前來就診時，並未檢查溫登文之體溫、血壓、心
    跳、咽喉及扁桃腺，僅施以注射類固醇，並予以口服抗生素，而靜脈注射類固醇
    會降低白血球抗菌能力，使已經十分嚴重之菌血症有機會導致敗血性休克，被害
    人溫登文病情因而急遽惡化，雖經急救，並轉院數次，仍因全身性感染菌血症死
    亡，被告之醫療行為顯有過失，至被告所提出之醫學參考文獻二篇以證明其處置
    之正確性，然該二篇文獻中其中一篇係參與研究之病患，均於醫院先接受肌肉注
    射盤尼西林並帶口服抗生素回家繼續治療，在同時分別以肌肉注射類固醇或肌肉
    注射安慰劑（生理食鹽水），來分組比較類固醇對急性滲出咽喉炎之使用效果，
    在此研究中每一位病患均曾接受詳細之問診以排除其他可能不屬於本研究之病例
    或可能因注射類固醇引起不良後果之病患，但被告甲○○對溫登文之體溫、血壓
    、心跳、咽喉是否紅腫、有無分泌物、扁桃腺是否腫大，已經接近阻塞呼吸道均
    無任何紀錄，有溫登文病歷附卷可參，且溫登文亦未接何肌肉注射抗生素，被告
    甲○○僅給予口服抗生素，而靜脈注射可立刻吸收並作用至全身，口服藥至少須
    經腸胃道吸收逐漸在血中濃度升高後方能產生治療效果；又第二篇文獻乃研究重
    症病患均住在加護病房，在各種儀器嚴密監視各種生理變化下，每一位病患均接
    受體液補充、升血壓藥劑及廣效或經藥物敏感實驗篩檢出之抗生素情況下，來研
    究高劑量類固醇是否對這些嚴重菌血休克病人有所助益，而溫登文並未經藥物敏
    感實驗篩檢出或廣效抗生素治療，無體液補充或升血壓藥劑之給予，更無嚴密監
    視各種生理變化下即給予注射類固醇，其處置顯有不當等，為主要論據。
四、訊據被告甲○○堅決否認有何業務過失致死犯行，辯稱：被害人溫登文當時呼吸
    平順、意識清楚，依據藥理教科書，單一劑量之類固醇對任何病人均不會造成傷
    害性影響，藥效要經過數小時後才會發揮，不會造成如同被害人離開診所後二十
    分鐘即有發紺、無呼吸之症狀，被害人溫登文死亡的原因是呼吸道發生阻塞，並
    非菌血症，這是無法預期的是，醫療過程並無處置不當等語。
五、經查：
（一）、被害人溫登文於八十七年三月十九日因發燒、咳嗽有痰、全身肌肉酸痛等症
        狀，獨自至乙○○位於屏東縣高樹鄉之「啟賢診所」就診，由乙○○給予保
        守治療，隔日（同年月二十日）被害人溫登文仍有喉嚨痛之症狀，未至學校
        上課，於同年月二十一日上午八時十分許再由父親丙○○陪同至被告之診所
        就診，經被告診斷為「急性喉炎氣管炎」，給予溫登文兩針靜脈注射（一針
        類固醇、一針補充營養），再開予二日之口服抗生素，溫登文返家後二十分
        鐘，即出現無法說話的情形，再由父親丙○○緊急送至被告之診所，途中溫
        登文身體發黑、沒有呼吸，經急救十五分鐘無反應後，轉至同慶醫院急救二
        十分鐘，再於同日九時五十五分轉至屏東市人愛醫院急診，溫登文入院時心
        跳每分鐘一四六下、呼吸每分鐘十四下（以呼吸器維持）、體溫為攝氏三十
        八點一度、血壓為111/56mmHg，白血球數為一四七００，血小板數為一一六
        ０００，血液氣體分析酸鹼值為七點一四八碳酸氫根濃度為每公升十四點一
        毫莫耳（正常值應介於二十一至二十八之間），尿液常規檢查中發現尿液中
        有細菌及過量白血球（正常值應小於三，但溫登文尿液檢驗值介於二十五至
        五十之間），之後痰液細菌培養也證實有肺炎桿菌，於同年月二十二日又轉
        院至高雄榮民總醫院，因無床位再轉至高雄醫學院附設醫院，於同月二十三
        日因無法救治自動出院，於同日十六時三十分於家中死亡等情，業據被害人
        溫登文之父丙○○指述甚詳，並有證人乙○○之證詞、杏元診所病歷、處方
        簽、屏東人愛綜合醫院病歷、台灣屏東地方法院檢察署之勘驗筆錄、相驗屍
        體證明書、法務部法醫研究所鑑定書等附卷可證。
（二）、本件被告之醫療行為是否有業務過失之罪責，仍應依當時溫登文送醫時所呈
        現之病徵及家屬主述病情，佐以被告據此客觀資訊所作之診療及處置行為，
        是否已悖一般專業醫師之注意義務為斷。本院為求慎重，特將診治過程相關
        資料再次送行政院衛生署醫事審議委員會進行鑑定，認為「溫登文致死之原
        因應為『急性會厭炎合併呼吸道阻塞』，因法醫解剖重要發現包括『喉頭入
        口處的會厭軟骨明顯浮腫，厚度約一點三公分（正常者約為零點三公分左右
        ），顯微鏡觀察會厭有重度急性及慢性發炎細胞浸潤、充血水腫』，雖法務
        部法醫研究所鑑定書認為真正致死原因為『敗血性休克』，但事實上所有病
        歷記錄（包括轉院後的血液培養）及病程表現皆未支持敗血性休克」，有行
        政院衛生署九時年十一月二十七日衛署醫字第０九０００七三二一號函所附
        之第九０二一０號鑑定書一份在卷可稽，是縱如法務部法醫研究所鑑定書記
        載類固醇類藥物會降低白血球抗菌能力，然被害人溫登文死亡之原因既非全
        身性感染菌血症，則被告於溫登文前來就診時給予類固醇靜脈注射，與溫登
        文因「急性會厭炎合併呼吸道阻塞」死亡間即欠缺因果關係。
（三）、又於急救過程中在病患身上裝置氣管、導尿管，確有引發呼吸道感染及泌尿
        系統感染之可能，而被害人至被告診所就醫時，僅提及有喉嚨痛、沙啞、發
        燒、咳嗽及流鼻水等症狀，有杏元診所病歷一份在卷可稽，則法務部法醫研
        究所鑑定書認定之死亡原因「全身性感染菌血症」是否由於溫登文因「急性
        會厭炎合併呼吸道阻塞」導致呼吸困難、無呼吸，經送多所醫院急救，於急
        救過程中所受之感染，無法確知，然被告既依據溫登文於八十七年三月二十
        一日八時十分許至診所時主訴之症狀，判斷被害人溫登文係罹患急性喉炎氣
        管炎，而給予退燒藥（Panadol）、抗生素（Keflex及Baktar）及注射類固
        醇（Deca）等藥物治療，其所為之病症判斷及藥物治療並無不當，被告縱未
        依醫療常規對前來門診之溫登文施以體溫、血壓、脈搏之測量，然依當時情
        形，被告之醫療行為應無過失可言。
四、綜上說明，被告甲○○所為之診治過程，均屬合理，並無疏失，行政院衛生署醫
    事審議委員會鑑定意見亦同此見解。公訴人所舉之證據不足以證明被告確有業務
    過失致死犯行。此外又查無其他積極之證據，足認被告確有公訴人所指之犯行，
    揆諸首揭論據及判決要旨，不能證明被告犯罪，依法應諭知無罪之判決。
據上論斷，應依刑事訴訟法第三百零一條第一項判決如主文。
本案經檢察官劉俊儀到庭執行職務
中      華      民      國    九十一    年      一      月      十      日
                                      臺灣屏東地方法院刑事第三庭
                                          審判長法  官  黃國永
                                                法  官  余德正
                                                法  官  陳姵君
右正本證明與原本無異。
對於本判決如有不服應於收受送達後十日內向本院提出上訴
書狀上訴於台灣高等法院高雄分院並按他造當事人之人數附具繕本。
                                               書記官   蔡德章
中      華      民      國    九十一    年      一      月      十      日
得上訴
